【裁判字號】    97,訴,410
【裁判日期】    970731
【裁判案由】    分割共有物
【裁判全文】
臺灣臺中地方法院民事判決               97年度訴字第410號
原      告  戌○○○○○
訴訟代理人  劉鴻基律師
被      告  申○○
被      告  辰○○
被      告  未○○
                        8號3.
被      告  午○○
被      告  酉○○
                        樓
被      告  辛○○
被      告  子○○
被      告  丑○
被      告  甲○○○
被      告  乙○○
被      告  丁○
被      告  壬○○
被      告  己○○
被      告  寅○○○
被      告  巳○○
被      告  戊○○
被      告  庚○○
訴訟代理人  卯○○
被      告  癸○○
被      告  丙○○○
上列當事人間請求分割共有物事件，本院於民國97年7月16日言
詞辯論終結，判決如下：
    主      文
被告申○○、辰○○、未○○、午○○、酉○○應就被繼承人陳
慶忠所有台中市○○區○○段486地號土地（地目建、面積983平
方公尺）其應有部分48分之6辦理繼承登記。
兩造共有台中市○○區○○段486地號土地（地目建、面積983平
方公尺）准予變賣，所得價金由兩造按附表所示應有部分之比例
分配。
訴訟費用由兩造依附表所示應有部分之比例負擔。
    事實及理由
壹、程序事項：
    被告申○○、辰○○、未○○、午○○、酉○○、辛○○、
    子○○、丑○、甲○○○、壬○○、巳○○、庚○○、癸○○經合法通知，均未於最後言詞辯論期日到場，核無民事訴
    訟法第386條各款所列情形，爰依原告之聲請，由其一造辯
    論而為判決。
貳、兩造爭執要旨：
  一原告主張：
    (一)坐落台中市○○區○○段486地號、地目建、面積983平方
      公尺土地（以下稱系爭土地）為兩造所共有，共有人之應
      有部分詳如附表所示。惟共有人陳慶忠已於起訴前之民國
      87年1月6日死亡，其繼承人為陳罔市、申○○、辰○○、
      未○○、午○○、酉○○等6人；而陳罔市又於92年5月6
      日死亡，故陳慶忠之應有部分應由被告申○○、辰○○、
      未○○、午○○、酉○○等5人（以下簡稱申○○等5人）
      繼承，每人應繼分各為5分之1。
    (二)系爭土地並無不能分割之情事，且兩造亦無不為分割之約
      定，惟兩造迄今無法達成分割協議，爰依民法第823條第1
      項前段規定請求裁判分割。又被告申○○等5人為共有人
      陳慶忠之繼承人，渠等就陳慶忠之應有部分迄今尚未辦理
      繼承登記，而分割共有物屬處分行為，爰依民法第759條
      規定，請求被告申○○等5人先就被繼承人陳慶忠之應有
      部分辦理繼承登記，再為分割系爭土地。
    (三)主張之分割方法為：如附圖所示甲部分面積122.874平方
      公尺分歸被告申○○、辰○○、未○○、午○○、酉○○
      按其應繼分比例維持共有；戊部分面積81.916平方公尺分
      歸被告己○○取得；己部分面積163.833平方公尺分歸被
      告庚○○取得；辛部分面積122.874平方公尺分歸被告寅
      ○○○取得；乙部分面積122.874平方公尺分歸原告、被
      告巳○○按其應有部分維持共有；丙部分面積122.874平
      方公尺分歸被告辛○○、子○○、丑○、甲○○○按其應
      有部分維持共有；丁部分面積122.874平方公尺分歸被告
      乙○○、丁○、壬○○、癸○○按其應有部分維持共有；
      庚部分面積122.874平方公尺分歸被告戊○○、丙○○○
      按其應有部分維持共有。惟若採變價分割，亦為同意。
  二被告丙○○○、甲○○○、壬○○、己○○、寅○○○、巳
    ○○、戊○○、癸○○、庚○○、乙○○、丁○等人到庭主
    張系爭土地蓋有房子，每人所蓋部分與應有部分不相等，無
    法為原物分割，故應變價分割。其餘被告申○○、辰○○、
    未○○、午○○、酉○○、辛○○、子○○、丑○等人則未
    於言詞辯論期日到場，亦未提出書狀為任何聲明或陳述。
參、得心證之理由：
  一原告主張系爭土地為兩造所共有（應有部分如附表所示），
    該土地依其使用目的並無不能分割之情事，且兩造間亦無不
    分割之約定，惟渠等無法協議分割；及系爭土地共有人之一
    陳慶忠已於87年1月6日死亡，被告申○○等5人為其繼承人
    ，迄今尚未辦理繼承登記等事實，已據原告提出土地登記謄
    本及地籍圖謄本、共有人陳慶忠之繼承系統表及其繼承人之
    戶籍謄本等為證，而到庭被告對此不為爭執，故可信為真實
    。
  二按各共有人，得隨時請求分割共有物，但因物之使用目的不
    能分割或契約訂有不分割之期限者，不在此限；又共有物之
    分割，依共有人協議之方法行之，分割之方法，不能協議決
    定者，法院得因任何共有人之聲請，命為下列之分配：(1)以
    原物分配於各共有人；(2)變賣共有物，以價金分配於各共有
    人，且以原物為分配時，如共有人中有不能按其應有部分受
    分配者，得以金錢補償之，民法第823條第1項、第824條分
    別定有明文。準此，原告請求將系爭土地為裁判分割，於法
    核無不合，應予准許。
  三次按因繼承、強制執行、公用徵收或法院之判決，於登記前
    已取得不動產物權者，非經登記，不得處分其物權，民法第
    759條定有明文。系爭土地之共有人陳慶忠已經死亡，其繼
    承人因繼承而取得該土地之所有權，但未辦理繼承登記，而
    共有物之分割，性質上為處分行為，依前開規定，系爭土地
    在其繼承人未為繼承登記前不得為分割。從而原告請求共有
    人陳慶忠之繼承人即被告申○○等5人先辦理繼承登記後再
    為分割，於法即無不合，爰判決如主文第一項所示。
  四再按裁判分割共有物，屬形成判決，法院定共有物之分割方
    法，固應斟酌當事人之聲明、共有物之性質、經濟效用及全
    體共有人之利益等，而本其自由裁量權為公平合理之分配，
    但並不受當事人聲明、主張或分管約定之拘束（最高法院93
    年度台上字第1797號民事裁判要旨參照）；又共有物分割應
    審酌共有人之應有部分比例，各共有人之意願，各共有人間
    有無符合公平之原則及整體共有人之經濟利益等因素為通盤
    考量，以求得最合理之分割方法。經查：原告雖主張將系爭
    土地依其提出如附件所示之分割方案為原物分割，且分割方
    法為甲部分分歸被告申○○等5人按其應繼分比例維持共有
    ；戊部分分歸被告己○○取得；己部分分歸被告庚○○取得
    ；辛部分分歸被告寅○○○取得；乙部分分歸原告、被告巳
    ○○按應有部分維持共有；丙部分分歸被告辛○○、子○○
    、丑○、甲○○○按應有部分維持共有；丁部分分歸被告乙○○、丁○、壬○○、癸○○按應有部分維持共有；庚部分
    分歸被告戊○○、丙○○○按應有部分維持共有。惟按「分
    割共有物，以消滅共有關係為目的。法院裁判分割共有土地
    時，除因該土地內部分土地之使用目的不能分割（如為道路
    ）或部分共有人仍願維持其共有關係，應就該部分土地不予
    分割或准該部分共有人成立新共有關係外，應將土地分配於
    各共有人單獨所有。」最高法院69年台上字第1831號判例可
    資參照。茲被告丙○○○、甲○○○、壬○○、己○○、寅
    ○○○、巳○○、戊○○、癸○○、庚○○、乙○○、丁○
    等人到庭主張應採變價分割，其餘被告申○○、辰○○、未
    ○○、午○○、酉○○、辛○○、子○○、丑○等人對原告
    所提原物分割方案未曾表示同意，而原告亦未提出分得丙、
    丁、乙、庚部分之共有人願意繼續維持共有關係之證明，從
    而原告主張之分割方案因不能消滅共有關係，且無證據證明
    分得丙、丁、乙、庚部分之共有人願意繼續維持共有，故無
    從採認。又系爭土地面積雖有983平方公尺，但共有人數多
    達16人，若依各共有人之應有部分予以細分，多數共有人分
    得之土地將過於狹小，難以利用；再依臺中市中興地政事務
    所97年5月29日中興地所二字第0970007328號函檢送之土地
    複丈成果圖所示，系爭土地除Ｊ部分為空地外，其餘部分皆
    蓋有房屋或作為巷道、水溝使用（本院於97年4月10日至土
    地現場勘驗所拍攝之照片17幀併為參照），若採原物分割，
    根本無法依各共有人現有房屋坐落位置擬定出分割方案，強
    為原物分割結果，必然衍生多數共有人日後須拆屋交地之爭
    執；另本院如逕依職權擬定分割方案，兩造對應採東西向分
    割或南北向分割、各共有人分得之位置等問題，勢必各執己
    見，爭執不下，故本院若以自行擬定之分割方案強為原物分
    割，恐難符合多數共有人之意願，反將徒增困擾。準此而論
    ，為期發揮系爭土地之經濟效能，並追求全體共有人之最大
    利益，再參諸到場被告皆表示應採變價分割，原告亦自陳如
    採變價分割也會同意等情事，本院認為系爭土地不宜為原物
    分割，而應予變價分割，將價金依共有人之應有部分比例分
    配予兩造，較屬適當，爰判決如主文第二項所示。
  五末按分割共有物之訴，本質上並無訟爭性，兩造本可互換地
    位，由任一共有人起訴請求分割，均無不可。本件原告起訴
    雖於法有據，但被告之應訴實因訴訟性質所不得不然，本院
    認為訴訟費用由敗訴當事人負擔，顯失公平，而應由兩造依
    其應有部分之比例分擔，較為公允，爰諭知如主文第三項所
    示。
肆、一造辯論及訴訟費用負擔之依據：民事訴訟法第385條第1項
    前段、第80條之1。
中    華    民    國    97    年    7     月    31     日
                  民事第三庭    法  官  游文科
正本係照原本作成。
如對本判決上訴，須於判決送達後20日內向本院提出上訴狀。
中    華    民    國    97    年    7     月    31     日
                                書記官
附表：
┌──┬────┬────┬──────────────┐
│編號│ 共有人 │應有部分│   備                  註   │
├──┼────┼────┼──────────────┤
│ 1  │ 陳慶忠 │48分之6 │其應有部分由申○○、辰○○、│
│    │        │        │未○○、午○○、酉○○繼承，│
│    │        │        │每人之應繼分為5分之1，尚未辦│
│    │        │        │理繼承登記。                │
├──┼────┼────┼──────────────┤
│ 2  │ 辛○○ │48分之1 │                            │
├──┼────┼────┼──────────────┤
│ 3  │ 子○○ │48分之1 │                            │
├──┼────┼────┼──────────────┤
│ 4  │ 丑  ○ │48分之1 │                            │
├──┼────┼────┼──────────────┤
│ 5  │甲○○○│48分之3 │                            │
├──┼────┼────┼──────────────┤
│ 6  │ 乙○○ │40分之1 │                            │
├──┼────┼────┼──────────────┤
│ 7  │ 丁  ○ │40分之1 │                            │
├──┼────┼────┼──────────────┤
│ 8  │ 壬○○ │40分之2 │                            │
├──┼────┼────┼──────────────┤
│ 9  │ 癸○○ │40分之1 │                            │
├──┼────┼────┼──────────────┤
│ 10 │ 己○○ │48分之4 │                            │
├──┼────┼────┼──────────────┤
│ 11 │ 庚○○ │48分之8 │                            │
├──┼────┼────┼──────────────┤
│ 12 │寅○○○│ 8分之1 │                            │
├──┼────┼────┼──────────────┤
│ 13 │ 巳○○ │24分之2 │                            │
├──┼────┼────┼──────────────┤
│ 14 │ 陳良頡 │24分之1 │                            │
├──┼────┼────┼──────────────┤
│ 15 │ 戊○○ │16分之1 │                            │
├──┼────┼────┼──────────────┤
│ 16 │丙○○○│16分之1 │                            │
└──┴────┴────┴──────────────┘


司法院資訊處製作；財團法人民間司法改革基金會備份。
